【裁判字號】    89,台上,7019
【裁判日期】    891116
【裁判案由】    遺棄
【裁判全文】
最高法院刑事判決                              八十九年度台上字第七○一九號
    上  訴  人  甲○○
右上訴人因羅丰春即羅于雯自訴遺棄案件，不服台灣高等法院中華民國八十七年九月
二十二日第二審判決（八十七年度上訴字第二六九八號，自訴案號：台灣台北地方法
院八十七年度自字第二七二號），提起上訴，本院判決如左：
    主  文
原判決撤銷，發回台灣高等法院。
    理  由
本件原判決認定上訴人甲○○於民國七十九年間認識自訴人羅丰春（現已改名為羅于
雯）後，二人過從甚密，嗣上訴人與元配辦理假離婚，羅于雯信其為單身乃與之發生
超友誼關係，而於八十年六月二十一日生下陳威年（原名羅聰杰），出生後，原由上
訴人支付撫養費用，並於八十年七月十一日簽立認領陳威年為婚生子之同意書，惟事
後上訴人卻又否認，不得已乃向台灣台北地方法院提起請求確認上訴人與陳威年間父
子關係存在（八十四年度親字第一五號），獲得勝訴判決確定，上訴人依法有扶養陳
威年之義務。詎上訴人自八十四年九月起，明知陳威年為無自救力之人，竟以遺棄之
意思，不履行其扶養義務，經羅于雯寄發郵局存證信函通知，仍棄之不顧，原審前後
二次曉諭其支付扶養費，仍置之不理等情，因而撤銷第一審諭知上訴人無罪之判決，
改判論處上訴人對於無自救力之人，依法令應養育而遺棄之罪刑，固非無見。
惟按刑法第二百九十四條第一項前段對於無自救力之人，依法令或契約應扶助、養育
或保護而遺棄之之遺棄罪，即學理上所謂之積極遺棄罪，固以負有此等義務之人，對
於無自救力之人，以遺棄之意思，不履行其應負之義務時，罪即成立；然是否為無自
救力之人，應就有無不能生存之虞而判斷，若負有此項義務之人，不盡其義務之同時
，事實上尚有他人為之養育或保護，對於該被扶養養育之人之生命並不發生危險者，
即非為無自救能力之人，不能成立該條之遺棄罪（本院二十九年上字第三七七七號、
三十一年上字第一八六七號、八十七年台上字第二三九五號判例意旨參照）。本件原
判決認定上訴人依法對於陳威年有扶養之義務，竟自八十四年九月起，以遺棄之意思
，不履行其對陳威年之扶養義務等情，理由內並未辨明及說明上訴人於不履行其對陳
威年之扶養義務之同時，陳威年事實上是否並無人為之養育或保護，而其生命有無發
生危險而不能生存之虞之理由及所依憑之證據，遽以自訴人已無能力繼續扶養陳威年
，而認陳威年即為無自救力之人，而論上訴人應負刑法第二百九十四條第一項前段罪
責，揆之首開說明，自嫌速斷。上訴意旨指摘原判決不當，尚非全無理由，應認有撤
銷發回更審之原因。
據上論結，應依刑事訴訟法第三百九十七條、第四百零一條，判決如主文。
中      華      民      國    八十九    年     十一     月      十六    日
                              最高法院刑事第十庭
                                  審判長法官  莊  登  照
                                        法官  洪  明  輝
                                        法官  蔡  清  遊
                                        法官  黃  一  鑫
                                        法官  林  秀  夫
      右正本證明與原本無異
                                              書  記  官
中      華      民      國    八十九    年     十一     月     二十三   日


司法院資訊處製作；財團法人民間司法改革基金會備份。
